【裁判字號】    97,上訴,5646
【裁判日期】    980513
【裁判案由】    殺人未遂等
【裁判全文】
臺灣高等法院刑事判決                97年度上訴字第5646號
上  訴  人  臺灣板橋地方法院檢察署檢察官
上  訴  人
即  被  告  甲○○
選任辯護人  顏靖月律師
            毛英富律師
被      告  乙○○
選任辯護人  粘舜權律師
            吳茂榕律師
上列上訴人因殺人未遂等案件，不服臺灣板橋地方法院九十七年
度易字第二二二六號，中華民國九十七年十月七日第一審判決（
起訴案號：臺灣板橋地方法院檢察署九十六年度偵字第一四五一
六號），提起上訴，本院判決如下：
    主  文
原判決撤銷。
乙○○傷害人之身體，處有期徒刑陸月，如易科罰金，以新臺幣
壹仟元折算壹日，減為有期徒刑參月，如易科罰金，以新臺幣壹
仟元折算壹日。扣案之鐮刀壹支沒收。
甲○○傷害人之身體，處拘役肆拾日，如易科罰金，以新臺幣壹
仟元折算壹日，減為拘役貳拾日，如易科罰金，以新臺幣壹仟元
折算壹日。
    事  實
一、乙○○因不滿其設置於排水溝內之水管遭傾倒之油漆污染，
    懷疑係甲○○所為，遂於民國九十六年二月二十五日上午九
    時左右，駕駛車號9608-JS號自小客車前往甲○○位在臺北
    縣土城市○○路七八之二號之住處前與甲○○理論，雙方因
    而發生口角爭執，詎乙○○竟基於傷害之犯意，持其所有之
    鐮刀一支朝甲○○之頭部揮擊，而甲○○因閃躲不及，遭擊
    中頭部血流不止後，除為搶下乙○○所持之鐮刀，而開始與
    乙○○相互拉扯、推擠之外，復於其妻丙○○發現上情而出
    面搶下乙○○所持之鐮刀後，亦基於傷害之犯意，以徒手毆
    打乙○○頭、眼及身體。最終造成甲○○受有頭頂部長度七
    公分、寬度０．二公分、深度一公分之頭皮裂傷；兩側手前
    臂擦傷及左手前臂挫傷等傷害。而乙○○則受有頭部創傷、
    左臉左眼挫傷、右胸下背左臀挫傷及左手肘擦挫傷等之傷害
    。
二、案經甲○○、乙○○分別訴由臺灣板橋地方法院檢察署檢察
    官偵查起訴。
    理  由
壹、程序部分：
一、卷附之財團法人亞東紀念醫院出具之驗傷診斷書、該院九十
    七年十二月十九日亞歷字第０九七六四一０八四二號函、九
    十八年一月十四日亞歷字第０九八六四一００三五號函、九
    十八年三月三日亞歷字第０九八六四一０一二三號函，為醫
    （院）師於執行醫療業務時所需製作之證明文書，復無證據
    顯示該診斷證明書存有詐偽或虛飾之情事，核無刑事訴訟法
    第一百五十九條之四第二款所定顯有不可信之特別情況，應
    得為證據。另扣案照片則係機械之方式所留存之影像，並非
    依憑人之記憶再加以轉述而得，要非供述證據，殊無「傳聞
    證據排除法則」之適用，此外，復無證據證明有何偽造、變
    造或違法取得之情事，且均與檢察官主張之事實具有關聯性
    ，各該照片亦有證據能力。
二、我國刑事訴訟法，已酌採英美法系傳聞法則，於第一百五十
    九條第一項明定，被告以外之人，於審判外言詞或書面陳述
    ，除法律有規定者外，不得作為證據，用以保障被告反對詰
    問權。而本法所規定傳聞法則例外，其中就被告以外之人於
    偵查中向檢察官所為陳述，因檢察官代表國家偵查犯罪時，
    原則上當能遵守法定程序，且被告以外之人如有具結能力，
    仍應依法具結，以擔保其係據實陳述，故於第一百五十九條
    之一第二項明定：除顯有不可信之情況者外，得為證據。查
    本件證人乙○○、甲○○及丙○○於九十七年一月二十一日
    檢察官偵查中，向檢察官所為陳述，雖屬被告以外之人審判
    外陳述，而為傳聞證據，然既經具結（見第一四五一六號偵
    查卷第十五至二五頁），又無受其他不當外力干擾之情形，
    已足擔保其陳述信憑性，尚難認有「顯不可信」之情形，且
    證人乙○○、甲○○於本院復已進行交互詰問（見本院卷第
    八七至八九頁），而當事人及被告等之辯護人於本院審理時
    ，除質疑各該證人所述之證明力外，對其證據能力，均未表
    示異議，部分並已表示同意作為證據使用（見本院卷第一二
    ０至一二一頁），則上開證人偵查中所為陳述，應具證據能
    力。
三、檢察官上訴主張本件被告乙○○預藏鐮刀前往甲○○家中，
    甫一見面即持預藏身後之鐮刀向甲○○頭上砍去，造成甲○○頭部創傷及併長達七公分之撕裂傷，其以預藏之鐮刀做為
    武器，下手攻擊之部位係足以致命之頭部，被告乙○○就其
    以鐮刀砍向甲○○頭部足以發生甲○○死亡結果，應有預見
    之可能，且其顯有置告訴人甲○○於死地之意，雖本案無死
    亡結果之發生，仍不免其殺人未遂之刑責，原審僅以普通傷
    害罪論處，顯有適用法條不當。且本案之發生，係被告乙○○前往告訴人甲○○住處前叫囂，並持預藏之兇器，攻擊告
    訴人甲○○頭部重要部位；甲○○因本次之受傷，迄今身體
    未癒，而乙○○至今猶悍然拒絕和解，且態度惡劣，仍一再
    藉詞卸責。原審僅輕判乙○○有期徒刑三月並減為一月又十
    五日，顯不足以儆效尤，其量刑過輕，亦有不當等語，其上
    訴理由至為具體明確，尚難認未指出上訴之具體事由。被告
    乙○○認檢察官上訴未提出具體事由，容有誤會。
貳、認定本案犯罪事實之證據及理由：
一、訊據被告乙○○、甲○○固不否認有於上開時地在現場發生
    衝突，且雙方因而各自受有傷害之事實，惟均否認有何傷害
    之犯行，乙○○辯稱：「我去他家請求他油漆不要再倒，我
    是正當防衛，因為甲○○打我的眼睛，打到我的眼睛模糊，
    我躲到車子，看到車上工具袋有鐮刀，才將鐮刀拿出，但甲○○還繼續打我，我才拿鐮刀去擋，不小心才劃到甲○○的
    頭部後腦部分，我才躲到前座趕快把車開走離開現場，如果
    我要殺他，我拿刀會由上而下，他的臉部、頭部一定會受傷
    ，我只是順手拿起鐮刀往後揮而已，我不是殺人，只是防衛
    而已。」云云；被告甲○○則辯稱：我是為了搶他的刀，所
    以抓住他的手，我沒有要傷害他，我抓住他的手，他緊抓刀
    還是不放，我不知道乙○○如何受傷，可能是我要搶他的鐮
    刀時，手肘有撞到他的臉，我看到他把鐮刀拿出來就開始搶
    刀，兩人就扭打在一起，乙○○一直退到他的車旁邊，靠在
    他的車旁邊還繼續扭打云云。
二、經查：
  (一)有關乙○○傷害部分：
  1.據甲○○於九十七年一月二十一日具結證稱：「九十六年二
    月二十五日早上九點左右，乙○○開車到我土城市○○路七
    八之二號門口，就開始在我住處門口大小聲，當時我在土城
    市○○路七八之三號的工廠作工，聽到之後就下來住處門口
    ，乙○○就揮手要我往他那個方向走，我一下來乙○○就用
    左手捉住我的衣領，說今天要講個清楚，突然間乙○○右手
    就往上揮舉，再往下揮，我就感到頭部一陣劇痛，血就流下
    來，然後我發現乙○○的手上拿著鐮刀，於是我就要搶乙○○的刀，我二人一路推擠到陳（振超）停車的地方，直到陳
    （振超）靠著車門，我就將他的手往上推，丙○○見狀就趕
    快把刀子搶下來等語（見第一四五一六號偵查卷第十八頁）
    ，核與證人即甲○○之妻丙○○於偵查中具結證稱：「我沒
    有注意到乙○○有無揮刀動作，但我有看到我先生甲○○整
    個臉都是血，而且乙○○手裡拿著鐮刀，所以我立即上前把
    刀搶下來等語（見第一四五一六號偵查卷第十九頁），以及
    嗣於原審審理時具結證稱：「（檢察官問：你看到甲○○的
    頭流血時，你人在那裡？）我在家裡面，他們在外面，我看
    得不是很清楚，但是我有看到我先生的頭流血，我才趕快出
    去，看到乙○○拿鐮刀高舉，我先生甲○○抓住乙○○的手
    ，我先生壓住乙○○抵在車身上，他們兩人面對面，我趕快
    去將乙○○的鐮刀搶下，丟到旁邊，我又看到地上有一支圓
    鍬，我不知道怎麼來的，我就將圓鍬丟在一邊。我就叫我先
    生趕快進來去敷藥。」等語（見原審卷第四十頁）大致相符
    ，由上開甲○○及丙○○所共同指證之事實，顯無乙○○所
    述其將鐮刀拿出後，因遭甲○○繼續毆打，才拿鐮刀去擋，
    不小心才劃到甲○○的頭部，之後就躲到前座趕快把車開走
    離開現場之情節，是乙○○上開所辯，尚難採信。
  2.又甲○○係受有頭頂部長度七公分、寬度０．二公分、深度
    一公分之頭皮裂傷；兩側手前臂擦傷及左手前臂挫傷等傷害
    ，並非頭部之後腦部分受傷，此有甲○○頭頂部受傷之照片
    在卷足憑（見本院卷第四二頁），並有財團法人亞東紀念醫
    院九十七年十二月十九日亞歷字第０九七六四一０八四二號
    函及九十八年三月三日亞歷字第０九八六四一０一二三號函
    在卷可稽（見本院卷第五三、第一０四頁），則乙○○於原
    審所稱：伊鐮刀是劃到甲○○的頭部後腦部分云云（見原審
    卷第二四頁），即與事實不符。而依甲○○頭頂部受傷情形
    ，亦足認乙○○係持鐮刀「由上而下」攻擊甲○○之頭部，
    並非於遭他人毆打時持刀「左右揮舞」抵擋，或於被追打時
    順手拿起鐮刀「往後揮」之情形，乙○○一再聲稱其係因遭
    甲○○追打時順手拿起鐮刀「往後揮」，為正當防衛之辯解
    ，顯係卸責之詞，委不足採信。
  (二)有關甲○○傷害部分：
  1.證人乙○○於偵查中已明確指證：事發當時，甲○○有用徒
    手打伊頭部及眼睛等語（見第一四五一六號偵查卷第十六頁
    ），於本院亦結證稱伊身上所受之傷勢，均係甲○○所為等
    語（見本院卷第八八頁反面），且有記載乙○○受有頭部創
    傷、左臉左眼挫傷、右胸下背左臀挫傷及左手肘擦挫傷之亞
    東紀念醫院診斷證明書在卷可憑（見第一九五二號偵查卷第
    二三頁），是倘非甲○○故意所為，乙○○何以有上述傷勢
    ？是乙○○所指遭甲○○徒手毆打之情節，已非無據，參以
    甲○○亦自始不否認事發當時確有與乙○○發生推擠、拉扯
    及扭打之事實（見第一九五二號偵查卷第十八頁、原審卷第
    二四頁），堪信乙○○於案發時所受之身體傷害，應係由甲○○毆打所造成。至甲○○雖一再辯稱：伊並未毆打乙○○
    ，可能係伊搶乙○○的鎌刀時，造成乙○○受傷云云，惟查
    ：甲○○於偵查中供稱：可能在搶刀的時候，相互推擠拉扯
    才造成乙○○受傷云云（見第一九五二號偵查卷第十八頁）
    ；於原審時辯稱：可能係伊搶乙○○的鎌刀時，乙○○的手
    肘有撞到乙○○的臉，……，二人就扭打在一起云云（見原
    審卷第二四頁）；於本院則改稱伊未打乙○○，乙○○的傷
    怎麼來的，伊不清楚云云（見本院卷第三六頁反面），不惟
    先後說法反覆不一，且甲○○當時既係當事人，且與乙○○
    互相扭打，竟無法清楚描述乙○○究係如何受傷，亦顯然不
    合常理；更何況，乙○○有肢體障礙而不良於行之事實，此
    有乙○○身心障礙（中度肢障）手冊在卷可憑（見第一九五
    二號偵查卷第十八頁），即使案發時遭遇乙○○持鐮刀攻擊
    ，惟該鐮刀既為丙○○出面搶下而無另外之非法侵害，則甲○○離開現場報警處理即足以避免身體所受之危害，惟甲○○卻捨此不為，竟仍徒手毆打乙○○頭、臉及身體並使之受
    傷，是甲○○亦無主張正當防衛之餘地，應甚為明確。
  2.至證人丙○○雖於原審證稱：伊把鐮刀搶下後，即叫甲○○
    回家敷藥，不知道乙○○如何受傷云云（見原審卷第四五、
    四七頁），惟與前揭事證不符，且丙○○係甲○○之妻，此
    部分所證難免偏頗，自難資為甲○○未傷害乙○○之證明。
  (三)此外，本件復有乙○○所有之鐮刀一支扣案可資佐證，是以
    乙○○、甲○○上開相互傷害之犯行，其事證明確，應依法
    論科。
三、按殺人未遂與傷害之區別，本視行為人有無殺意為斷，被害
    人受傷之程度，被害人受傷位置是否為致命部位，及傷痕多
    寡，輕重如何，僅足供認定有無殺意之參考，究不能據為區
    別殺人未遂與傷害之絕對標準，故不能僅因被害人受傷之位
    置係屬人體要害，即認定行為人自始即有殺害被害人之犯意
    。本件甲○○係受有頭頂部長度七公分、寬度０．二公分、
    深度一公分之頭皮裂傷；兩側手前臂擦傷及左手前臂挫傷等
    傷害，以乙○○僅因不滿其設置於排水溝內之水管遭傾倒之
    油漆污染，懷疑係甲○○所為致發生衝突，而甲○○受傷非
    重，且彼此並非有何深仇大恨，尚難逕認乙○○萌生必致甲○○於死地即殺人之故意；又乙○○係準備鐵造、刀刃已經
    生銹之鐮刀，已據本院勘驗在卷（見本院卷第五九頁），並
    有照片在卷可稽（見第一四五一六號偵查卷第二六頁），尚
    非預藏銳利無比之刀械等利器，且甲○○受傷送醫後，意識
    清醒，生命徵象穩定，無立即生命危險之現象等情，又有財
    團法人亞東紀念醫院九十七年十二月十九日亞歷字第０九七
    六四一０八四二號函附卷為憑（見本院卷第五三頁），則尚
    難僅以乙○○以鐮刀朝甲○○頭部要害揮擊，即遽認有必致
    乙○○於死地之故意。至甲○○一再主張乙○○是向其頭部
    揮擊二刀，然經本院向亞東紀念醫院函查結果，甲○○頭皮
    係受一道裂傷，並非二處刀傷，此有該院九十八年一月十四
    日亞歷字第０九八六四一００三五號函、九十八年三月三日
    亞歷字第０九八六四一０一二三號函在卷為憑（見本院卷第
    七二、一０四頁），依「罪證有疑，利於被告」之證據法則
    ，自難逕認乙○○是向甲○○頭部揮擊二刀，附說明之。是
    核被告乙○○、甲○○所為，均係犯刑法第二百七十七條第
    一項之傷害罪。
四、原審據以論罪科刑，固非無見。惟查：(一)證人應命具結；又
    證人鑑定人依法應具結而未具結者，其證言或鑑定意見不得
    作為證據，刑事訴訟法第一百八十六條第一項前段及第一百
    五十八條之三分別定有明文。故證人於檢察官偵查中或法院
    審判中作證，除在法律上有得以拒絕作證或不得令其具結之
    情形以外，均應依法命其具結，其證言始具有證據能力。至
    同法第一百五十九條之五係規定傳聞證據得例外具有證據能
    力之情形，其與證人於檢察官偵查或審判中原則上必須踐行
    具結程序，其證言始具證據能力之規定不同，自不宜互相混
    淆。縱檢察官及被告於法院審判時同意證人於審判外之陳述
    作為證據，或知該項陳述具有同法第一百五十九條第一項不
    得作為證據之情形，而未於言詞辯論終結前聲明異議，但若
    該證人在法律上並無得以拒絕作證或不得令其具結之情形，
    而檢察官或法院未依法命該證人具結所取得之證言，依上述
    說明，仍不具有證據能力。又告訴人本質上屬於證人，乃原
    判決逕以檢察官、被告等及原審選任辯護人，並未就本件所
    引乙○○、甲○○及丙○○於偵查中未具結之供述證據等之
    證據能力有所爭執，且迄於本件言詞辯論終結前，均未主張
    有刑事訴訟法第一百五十九條第一項不得為證據之情形，依
    刑事訴訟法第一百五十九條之五之規定，應認已同意上開供
    述證據等均得作為本案之證據，且經審酌後認並無不適當之
    情形，而認上開未經具結之供述證據等均具有證據能力（原
    判決理由欄壹之二），並採為認定被告等有前揭犯行之依據
    ，尚有未合。(二)本件甲○○頭部部分係受有頭頂部長度七公
    分、寬度０．二公分、深度一公分之頭皮裂傷，原判決僅認
    定其受有頭部創傷併頭皮七公分撕裂傷，亦與實情不符。被
    告甲○○上訴主張其係正當防衛而否認犯罪；檢察官上訴主
    張乙○○係犯殺人未遂罪，雖均為無理由，但檢察官主張原
    判決對乙○○量刑太輕，則為有理由。且原判決既有前述可
    議之處，仍應由本院將原判決撤銷改判。爰審酌被告等均未
    曾受任何罪刑之宣告，素行良好（有本院被告前案紀錄表各
    一份附卷可按），惟乙○○僅因油漆潑灑水管之細故，即持
    鎌刀向甲○○頭部揮擊；甲○○於丙○○出面搶下乙○○所
    持之鐮刀後，仍徒手毆打乙○○頭、眼及身體。其二人犯罪
    動機及目的俱屬不當，惟乙○○持鐮刀前往並向甲○○揮擊
    ，其惡性較為重大，復參酌其等各自犯罪之手段、智識程度
    、被害人身體受傷之程度，以及事發被告二人均否認犯行，
    暨犯罪後之態度等一切情狀，各量處如主文第二、三項所示
    之刑，並均諭知易科罰金之折算標準。另被告二人犯罪之時
    間，係在九十六年四月二十四日以前，符合減刑之條件，應
    依中華民國九十六年罪犯減刑條例第二條第一項第三款之規
    定，將其二人所宣告罪刑，各減其刑期二分之一，並均諭知
    減刑後之易科罰金折算標準。另扣案乙○○所有持以傷害甲○○之鎌刀一支，依刑法第三十八條第一項第二款規定宣告
    沒收，附此敘明。
據上論斷，應依刑事訴訟法第三百六十九條第一項前段、第三百
六十四條、第二百九十九條第一項前段，刑法第二百七十七條第
一項、第四十一條第一項前段，刑法施行法第第一條之一，中華
民國九十六年罪犯減刑條例第二條第一項第三款、第七條、第九
條，判決如主文。
本案經檢察官賴俊雄到庭執行職務。
中    華    民    國    98    年    5    月    13     日
                刑事第十八庭審判長法  官  吳鴻章
                                  法  官  周政達
                                  法  官  徐昌錦
以上正本證明與原本無異。
檢察官就乙○○傷害部分如不服本判決，應於收受送達後10日內
向本院提出上訴書狀，其未敘述上訴之理由者並得於提起上訴後
10日內向本院補提理由書（均須按他造當事人之人數附繕本）「
切勿逕送上級法院」。
其他部分不得上訴。
                                  書記官  王韻雅
中    華    民    國    98    年    5     月    13    日
附錄：本案論罪科刑法條全文
中華民國刑法第277條第1項:
傷害人之身體或健康者，處 3 年以下有期徒刑、拘役或 1 千元
以下罰金。


司法院資訊處製作；財團法人民間司法改革基金會備份。
